【裁判字號】    97,重訴,99
【裁判日期】    971209
【裁判案由】    返還所有物
【裁判全文】
臺灣臺北地方法院民事判決              97年度重訴字第99號
原      告  乙○○
            甲○○
共      同
訴訟代理人  王建智律師
共      同
複 代 理人  蔡家瑋律師
被      告  丙○○○
            丁○○
            戊○○
            己○○
共      同
訴訟代理人  文聞律師
            葉玟妤律師
共      同
複 代 理人  張永福律師
上列當事人間請求返還所有物事件，本院於民國九十七年十一月
十三日言詞辯論終結，判決如下：
    主  文
被告應將座落台北市○○區○○段四小段55-2地號土地上，如土
地複丈成果圖附表編號Ａ所示，面積21平方公尺之全部地上物拆
除，並將該部分土地返還原告甲○○。
被告應將座落台北市○○區○○段四小段43地號土地上，如土地
複丈成果圖附表編號Ｂ所示，面積14平方公尺之地上物全部拆除
，並將該部分土地返還原告甲○○。
被告應將座落台北市○○區○○段四小段43-1地號土地上，如土
地複丈成果圖附表Ｃ所示，面積17平方公尺之地上物全部拆除，
並將該部分土地返還原告乙○○。
訴訟費用由被告負擔。
    事實及理由
甲、程序方面：按訴狀送達後，原告不得將原訴變更或追加他訴
    ，但擴張或減縮應受判決事項之聲明者，不在此限，民事訴
    訟法第255條第1項第3款定有明文。查原告於起訴時聲明被
    告等應將座落台北市○○區○○段四小段43地號土地如其附
    圖黃色部分，面積18平方公尺之雨蓬、圍牆等拆除，並將該
    部分土地返還原告甲○○；將同段55-2地號土地如其附圖紅
    色部分，面積12平方公尺之雨蓬、圍牆等拆除，並將該部分
    土地返還原告甲○○；同段43-1地號土地全部，面積17平方
    公尺之雨蓬、圍牆等拆除，並將該部分土地返還原告乙○○
    。嗣於民國97年6月5日測量後變更聲明如主文所示，核屬擴
    張或減縮應受判決事項之聲明，依首揭規定，應予准許。
乙、實體方面：
一、原告主張：
  (一)原告甲○○為座落台北市○○區○○段四小段43、55-2地號
    等二筆土地所有權人；原告乙○○則為座落台北市○○區○
    ○段四小段43-1地號土地所有權人。被告四人為被繼承人龍
    得志之繼承人，被告於民國91年3月23日因繼承取得上開三
    筆土地內，無權占有上開原告所有之部分土地，做為庭園及
    雨蓬車庫等使用。原告依民法第767條之規定訴請拆除並返
    還。
  (二)對於被告抗辯之陳述：
  1.否認與被告就系爭大安區○○段○○段55-2地號（下稱55-2
    地號）土地有租賃關係。
  2.系爭大安區○○段○○段43及43-1地號（下稱43、43-1地號
    ）土地之租賃契約已於租期屆滿而消滅，並未發生默示更新
    之效果。原告經公開標售取得系爭土地，被告從未提出租金
    證明，縱有租賃關係存在，原告亦得隨時終止租約，並以起
    訴狀繕本送達為終止租約之意思表示，請求返還租賃物。
  3.被告等為無權占有系爭土地，自應將占有土地返還予原告。
  (三)聲明：如主文所示。
二、被告答辯如下：
  (一)被告等四人就系爭土地與原地主台灣中小企業銀行（下稱中
    小企銀）間存有不定期租賃關係，且有合法使用權源，蓋原
    地主中小企業分別於96年5月16日、94年7月29日出賣系爭43
    、55-2號二筆土地給原告甲○○、96年5月30日出賣系爭43-
    1號土地給原告程炳逄。惟被告之被繼承人龍得志自67年1月
    起，向中小企銀承租系爭土地；68年後，龍得志仍繼續承租
    ，中小企銀亦繼續收取租金，從未為反對之意思表示，龍得
    志對於系爭土地，有不定期租賃關係之存在。而龍得志於91
    年間去世後，由被告等四人繼承龍得志租賃權，而得長期使
    用系爭土地。
  (二)土地租賃期限屆滿後，龍得志先生及被告丙○○○等四人仍
    為租賃物之使用收益，而原地主中小企銀於相當期限內未為
    反對之意思表示，原租賃契約書亦未訂明租賃期滿後絕不續
    租或續租應另訂契，參照最高法院42年台上字第122號及55
    年台上字第276號判例意旨，系爭土地原租賃契約已視為不
    定期限租約。再者，本件租賃契約係於67年1月簽定，依最
    高法院96年台上976號判決意旨，本件有買賣不破租賃之適
    用，故被告等四人就系爭土地有占有使用之合法權源。
  (三)聲明：原告之訴駁回。被告等願供擔保，請准宣告免假執行
    。
三、不爭執事項：
  (一)原告係自中小企銀購得系爭土地。
  (二)原告甲○○為系爭43、55-2地號二筆土地所有權人；原告乙
    ○○則為系爭43-1地號土地所有權人。
  (三)附圖ＡＢＣ範圍在被告管領範圍內。Ａ部分之地上物為水泥
    地板、圍牆，Ｂ部分之地上物為水泥地板、圍牆及遮雨棚，
    Ｃ部分之地上物為水泥地板、遮雨棚。被告其ＡＢＣ範圍內
    之地上物有處分權（見本院卷第135頁反面即97年9月18日筆
    錄）。
  (四)系爭43-1地號土地分割自43地號（見本院卷第9號土地謄本
    ）。
四、按所有人對於無權占有或侵奪其所有物者，得請求返還之。
    對於妨害其所有權者，得請求除去之，民法第767條定有明
    文。本件原告依民法第767條規定請求被告拆除附圖ＡＢＣ
    範圍內之地上物，並返還該部分土地；被告則抗辯基於租賃
    權，有合法使用權源，故本件之爭點在於：被告就系爭三筆
    土地之不定期租賃關係是否存在（即被告有無使用權源）？
    原告訴請拆除地上物返還占用系爭土地有無理由？茲論述如
    下：
  (一)關於系爭55-2地號土地：
  1.被告抗辯就系爭55-2地號有租賃權，係以出土地租賃契約書
    為證（見第43頁）。經查該租約第一條約定「租賃土地標示
    地址：台北市○○○段603-15、29、30等部分之土地。」；
    而系爭55-2地號土地，係由55地號土地分割而來，55地號土
    地重測前為「龍安坡段548地號土地」，此有土地登記謄本
    附卷可稽（見本院卷第54頁），可見系爭55-2地號土地不在
    原告所提土地租賃契約範圍內，土地租約未能為被告有利之
    證明。
  2.查被告被繼承人龍得志於79年11月間，向原所有權人中小企
    銀回函稱：「經查貴行總經理李洪鰲於民國六十六年與租用
    人簽訂上開地段40、43、44地號土地三筆總面積為0.0049公
    頃，約定自民國68.1.1日起至68.12.31日止為期一年，全年
    租金新台幣壹萬貳仟肆佰陸拾捌元正……」（見本院卷第66
    頁），並無系爭55-2地號土地；再觀諸龍得志與原所有權人
    中小企銀間往來文件，從未提或記載租用55-2地號土地（見
    本院卷第59至69頁）。是被告並未證明其就55-2地號土地有
    租賃關係或其他合法使用權源。
  (二)關於系爭43及43-1地號土地：
  1.按民法第451條規定租賃期限屆滿後，承租人仍為租賃物之
    使用收益，而出租人不即表示反對之意思者，視為以不定期
    限繼續契約。次按民法第451條所定出租人於租期屆滿後須
    即表示反對之意思，始生阻止續租之效力。意在防止出租人
    於租期屆滿後，明知承租人就租賃物繼續使用收益而無反對
    之表示，過後忽又主張租賃關係消滅，使承租人陷於窘境而
    設，並非含有必須於租期屆滿時，始得表示反對之意義存在
    。故於訂約之際，訂明期滿後絕不續租，或續租應另訂契約
    者，仍難謂不發生阻止續約之效力，有最高法院55年台上字
    第276號判例可資參照。復按定期租賃契約期滿後之得變為
    不定期租賃者，在出租人方面係以有無即表示反對之意思為
    條件，而非以有無收取使用收益之代價為條件，故苟無即表
    示反對之意思而未為使用收益代價之收取，其條件仍為成就
    ，苟已即為反對之意思而為使用收益代價之收取，其條件仍
    為不成就，最高法院著有47年台上字第1820號判例可資參照
    。
  2.查被告之被繼承人龍得志與中小企銀之租約第12條約定「本
    租約屆滿時，承租人如有意願繼續租用，應於租期屆滿前一
    個月，自動向出租人申請換訂租賃契約，否則出租人視為無
    意續租，於租期屆滿後收回土地另行處理……」（見本院卷
    第46頁租約），足徵於訂約之際，即已訂明續租應另訂契約
    ，依上揭最高法院55年台上字第276號判例意旨，已發生阻
    止續約之效力。
  3.原告主張被告簽約時僅繳納半年租金，而被告就於67年12月
    31日租賃屆滿後，仍有繳納租金之事實並未能證明，自難認
    出租人於租期屆滿後，為使用收益代價之收取，依前揭最高
    法院47年台上字第1820號判例，定期租賃契約期滿後之得變
    為不定期租賃之條件並不成就。
  4.查被告之被繼承人龍得志於79年間，中小企銀向其追討占用
    土地之損害補償費時，其函復略以：「三當時租用人為了解
    租用土地位置而簽租下，後來發現租用之土地無此用途，故
    在租約期滿後，即口頭向貴行表示租用土地無用途，不繼續
    租用，同時依租約第十二條規定，承租人如有繼續租，應予
    租期屆滿前一個月自動向出租人申請換訂租約手續，否則出
    租人視為無意續租……四租用人對租之土地自始自終均未使
    用，租用人除口頭向貴行表示不繼續租用外，依該租約十二
    條應視為解除租約，又何來占用、賠償費用。」（見本院卷
    第67、68頁龍得志函件）；參之中小企銀於79年間向龍得志
    請求佔用系爭土地損害補償費內容略以「台端便函自稱於民
    國68.1.1 -68.12.31向本行租用上開地段40、43、44地號等
    參筆土地，……經查，台端只向本行繳納67.1.1-67.6.30止
    陸個月之租金4,956元正，嗣後即一直無權占用……台端既
    無訂約承租該筆土地（指43地號）亦未曾繳納任何占用補償
    費，並續予占用爾後本行並曾屢次函催，均未獲理會。特再
    函限於文到十日內前來清繳十二年五個月之土地佔用補償費
    新台幣二九九、九三五元（67.7.1-79.11.30）……」（見
    本院卷第62、63頁），從上開龍得志無意續租，出租人中小
    企銀一再催討無權佔用補償費，即明本件與判例所示默示更
    新情形不符。
  5.出租人於租賃物交付後，承租人占有中，縱將其所有權讓與
    第三人，其租賃契約，對於受讓人仍繼續存在，民法第425
    條固有明文。惟本件被告及其被繼承人龍得志與原告前手即
    中小企銀無租賃關係，已如前述，則被告抗辯依民法425條
    買賣不破租賃規定，被告就系爭43、43-1地號土地仍有不定
    期租賃關係，委不足取。
  6.依上說明，是被告抗辯其被繼承人龍得志對於系爭土地，有
    不定期租賃關係之存在，龍得志於91年間去世後，被告等四
    人基於繼承，就系爭土地與原地主中小企銀間存有不定期租
    賃關係，其有占有使用之合法權源云云，難以採信。
  (三)被告另以其所有之台北市○○○路○段11巷8號房屋（基地
    座落：台北市○○區○○段41、42及44地號），並未座落於
    系爭地號（見本院卷第113頁建物登記簿謄本），故未佔用
    系爭土地，惟ＡＢＣ範圍並非房屋及41、42及44地號之一部
    ，被告是否佔用ＡＢＣ部分與其是否為房屋之所有權人無關
    ，自不能以其為房屋之所有權人即認為其未占用系爭ＡＢＣ
    範圍之土地；且被告就附圖ＡＢＣ為其管領範圍並無爭執，
    被告縱為房屋之合法所有權人而當然有權使用與其建物相連
    之系爭土地，故被告此部分抗辯，亦不足採。
  (四)綜上，被告未能證明其有使用系爭土地之合法權源，而被告
    有權處分ＡＢＣ範圍內之地上物，則原告本於民法第767條
    規定，請求被告拆除如附圖ＡＢＣ所示全部地上物，並將該
    占用土地返還原告，核屬有據。
五、從而，原告依據民法第767條所有物返還請求權之規定，請
    求被告拆除地上物返還佔用土地，為有理由，應予准許。
六、因本件事證已臻明確，兩造其餘主張陳述及所提之證據，經
    本院斟酌後，認與判決結果不生影響，均毋庸再予論述，附
    此敘明。
七、據上論結，原告之訴為有理由，依民事訴訟法第78條、第85
    條第1項前段，判決如主文。
中    華    民    國    97    年    12    月    9     日
                  民事第五庭    法  官  林妙黛
以上正本係照原本作成
如對本判決上訴，須於判決送達後20日內向本院提出上訴狀
中    華    民    國    97    年    12    月    9     日
                                書記官  陳怡君


司法院資訊處製作；財團法人民間司法改革基金會備份。
